【裁判字號】    99,簡上,480
【裁判日期】    991201
【裁判案由】    侵權行為損害賠償
【裁判全文】
臺灣臺北地方法院民事判決             99年度簡上字第480號
上  訴  人  陳虹伶
被  上訴人  臺北大眾捷運股份有限公司
法定代理人  林崇一
訴訟代理人  陳偉玲
            林鳳珠
上列當事人間請求侵權行為損害賠償事件，上訴人對於中華民國
99年4月21日臺灣臺北地方法院臺北簡易庭98年度北簡字第35567
號第一審判決提起上訴，本院於99年11月17日言詞辯論終結，判
決如下：
    主  文
上訴駁回。
第二審訴訟費用由上訴人負擔。
    事實及理由
一、上訴人經合法通知，未於言詞辯論期日到場，核無民事訴訟
    法第386條所列各款情形，爰依被上訴人之聲請，由其一造
    辯論而為判決。
二、上訴人起訴主張：其於民國98年8月1日上午10時許至被上訴
    人提供服務之捷運江子翠站，由該捷運站之1號入口進入時
    ，因被上訴人設置於該入口處之鐵板翹起不平整又未設警告
    標誌，顯對於旅客身體安全之維護有疏失，亦不符合專業水
    準可合理期待之安全性，導致其於行經該處時因踢到上開翹
    起之鐵板，在重心不穩之情形下，上半身前傾撲倒，下半身
    雙膝跪地且頭部撞擊防洪箱，而受有頭部及頭皮創傷、頸部
    挫傷、雙膝挫傷、下背痛、肌肉肌膜炎、下背肌腱炎等傷害
    ，支出醫療費用、計程車費用共計5,160元，並受有因受傷
    後密集就醫且患處持續疼痛而長達5個月又10日無法工作之
    薪資損失192,000元，以及精神上損害賠償20萬元，爰依民
    法第184條第2項、大眾捷運法第41、46條及消費者保護法第
    7條第1、3項規定，請求被上訴人給付共計397,160元，及自
    民事準備暨擴張聲明狀繕本送達被告翌日起至清償日止，按
    年息5％計算之利息等語。
三、被上訴人雖以：其所經營之捷運站內已針對各種站內設施之
    安全性需求，設置有各種警告標誌，而本件設置之鐵板，並
    未存有高低差會致人跌倒之情形，故無另設獨立警告標誌之
    必要；又其於每個捷運站均設置相同鐵板，本件上訴人跌倒
    應係出於自身行走不慎，與其設置之鐵板無關。且上訴人除
    雙膝挫傷係因跌倒所致外，其他所受頭部、背部與腰部之傷
    害，均為上訴人於本件事發前已存在之傷害或疾病，與其設
    置鐵板之行為並無因果關係。又上訴人所受之傷害，非因火
    災、水災或擠壓等事故所致，亦無大眾捷運法第46條之適用
    等語，資為抗辯。
四、原審判決駁回上訴人之訴，上訴人提起上訴，其上訴聲明固
    為：(一)原判決廢棄。(二)被上訴人應給付上訴人39萬7160元，
    及自起訴狀繕本送達之翌日起至清償日止，按年息5％計算
    之利息。惟上訴人曾於原審為擴張聲明，變更訴訟，已如前
    述，並為原審所准許，是其本件上訴聲明之利息起算日應屬
    筆誤，惟上訴人並未到庭，無從闡明，一併敘明。被上訴人
    則答辯聲明：上訴駁回。
五、兩造不爭執與爭執事項：
  (一)上訴人於98年8月1日上午10時許在捷運江子翠站入口處跌倒
    之事實，為兩造所不爭執，有臺北捷運公司送診證明單、錄
    影光碟翻拍畫面6張（本院卷第7、131-133頁）在卷可稽，
    堪信為真實。
  (二)上訴人於98年10月13日領得大眾捷運系統旅客運送責任險理
    賠等款項合計12,328元，為兩造所不爭執，並有兆豐產物保
    險股份有限公司意外保險部98年10月13日兆產（98）意理字
    第0802號函及該函所附賠款收據影本、本院於99年1月11日
    言詞辯論筆錄可憑（本院卷第34-35頁、87頁），堪信為真
    實。
六、得心證之理由上訴人主張其於上開時地跌倒受傷係因被告設
    置鐵板不當所致，故依侵權行為、消費者保護法及大眾捷運
    法第46條請求損害賠償等情，惟為被上訴人所否認，並以前
    揭情詞抗辯之。是本件之爭點即為：(一)本件有無大眾捷運法
    第46條第1項規定之適用？(二)上訴人所受損害與被上訴人設
    置之鐵板有無因果關係？茲分述如下；
  (一)本件有無大眾捷運法第46條第1項規定之適用？
    按大眾捷運系統營運機構，因行車及其他事故致旅客死亡或
    傷害，或財物毀損滅失，應負損害賠償責任。大眾捷運法第
    46條第1項定有明文，該條文雖未就「其他事故」之涵義明
    文說明，惟依83年1月20日交通部、財政部依大眾捷運法第
    47條第2項規定所發布之「大眾捷運系統旅客運送責任保險
    條款標準」，其第7條第2款即規定：「『行車事故』指被保
    險人所有、使用、管理專用動力車輛行駛於專用路線，致有
    人受傷、死亡或財物損害之事故。至『其他事故』則指因火
    災、水災、擠壓等事故所造成之死傷財損而言」，已明確界
    定「其他事故」之範疇，限於因火災、水災、擠壓等事故所
    造成之死傷財損而言，始有適用該法之餘地。是上訴人主張
    系爭侵權行為係因被上訴人設置之鐵板存有高低差之情形且
    未設置警告標誌所致，與上開法令所定之「行車及其他事故
    」要件，並不相符，是其逕依大眾捷運法第46條之規定請求
    本件賠償云云，與法未合，不應准許。
  (二)上訴人所受損害與被上訴人設置之鐵板有無因果關係？其依
    消費者保護法第7條第1、3項及侵權行為規定請求有無理由
    ？
  1.按消費者保護法施行細則第5條規定：本法第7條第1項所定
    商品或服務符合當時科技或專業水準可合理期待之安全性，
    應就下列情事認定之：一商品或服務之標示說明。二商品或
    服務可期待之合理使用或接受。三商品或服務流通進入市場
    或提供之時期等語，是消費者依上開第8條第1項前段、第9
    條規定請求企業經營負商品或服務之損害賠償責任，雖無庸
    證明商品或服務於流通進入市場時，不符合當時科技或專業
    水準可合理期待之安全性，及其損害之發生與該商品欠缺可
    合理期待之安全性間有因果關係，但就其係於通常、合理使
    用狀態下發生損害之事實，仍應先負舉證責任，必消費者已
    盡此證明之責，企業經營者始需依同法第7條之1規定負舉證
    責任，以免承擔損害賠償之責。故消費者仍須先證明其損害
    之發生與商品或服務之合理使用具有相當因果關係，始得令
    企業經營者就其商品或服務負賠償之責。經查，上訴人於上
    開時地進入江子翠捷運站1號入口時，右手持雨傘並快步行
    進等情，有被上訴人提出事故發生當時監視器錄影光碟及翻
    拍照片6張為證（原審卷第103、131-133頁），並為上訴人
    所不爭執，堪信真實。依通常情形，進入捷運站行經階梯時
    ，本應注意地面及路前狀況，此為一般人均有之認知；且上
    開捷運站入口處鋪設之鐵板，依上訴人提出之照片檢視，幾
    與地面相貼，並無其所稱「高低差」之情形（見本院卷第33
    頁），是上訴人此部分主張並不足採信。另被上訴人於上開
    事故捷運站入口處設置「小心地滑」之警告標示所揭示，有
    現場照片為證（原審卷第104頁），顯已善盡企業經營者之
    責。本件上訴人雖有跌倒之事實，然其所為之前揭舉證均無
    法逕認其跌倒係因被上訴人設置之鐵板所致，是其以其逕依
    消費者保護法規定主張被上訴人應負賠償責任云云，亦不足
    採。再按，因故意或過失，不法侵害他人之權利者，負損害
    賠償責任；違反保護他人之法律，致生損害於他人者，負賠
    償責任，民法第184條第1項、第2項固分別定有明文。上訴
    人主張被上訴人依民法第184條規定，應對伊負損害賠償責
    任云云，惟其既未舉證證明被上訴人有何故意、過失，或有
    何違反保護他人之法律情事，是其逕依侵權行為之法律關係
    ，請求被上訴人負賠償責任，亦屬無據。
  2.況按損害賠償之債，以有損害之發生及有責任原因之事實，
    並二者之間，有相當因果關係為成立要件，故原告所主張損
    害賠償之債，如不合於此項成立要件者，即難謂有損害賠償
    請求權存在，最高法院48年台上字第481號判例意旨可以參
    照。本件上訴人主張其因遭鐵板絆倒受有頭部、頸部、膝蓋
    、下背部及腰部等傷害云云，為被上訴人所否認。查上訴人
    於上開捷運入口跌倒之際，固有雙膝跪地及頭撞防洪箱之情
    事，而受有頭部創傷、頭皮挫傷、頸部挫傷及雙膝挫傷等傷
    害，有上訴人提出之被上訴人送診證明單、亞東紀念醫院診
    斷證明書為證（見原審卷第7頁、第8頁）。然被上訴人已就
    上訴人此部分醫藥費用等支出賠付與伊，此為兩造所不爭執
    ，已如前述。上訴人繼雖於98年9月2日及同年月9日至財團
    法人恩主公醫院看診，經診斷結果為早期腰椎關節炎合併肌
    腱炎，及於98年8月6日、同年9月22日至臺北醫學大學附設
    醫院看診，經診斷結果為急性下背痛肌肉肌膜炎、下背痛、
    腰痛及未伴有脊髓病之腰胝骨退化症等情，有上訴人提出之
    財團法人恩主公醫院乙種診斷證明書及病歷摘要影本與臺北
    醫學大學附設醫院乙種診斷證明書及病歷資料影本各1份附
    卷可佐（原審卷第9-10頁、66頁、69- 70頁）。然依上開就
    診之日期，距本件事發後已間隔數天甚至月餘，且所罹症狀
    皆屬背痛、腰痛等，也核與前揭頭皮挫傷、頸部挫傷、雙膝
    挫傷等傷勢無關，自難逕認上訴人於98年8月6日至98年9月
    22日期間上開診斷結果與其於98年8月1日當日跌倒有何關聯
    。再依財團法人恩主公醫院99年1月25日（99）恩醫事字第
    0119號函附醫師回覆病歷摘要認為「原告腰椎關節炎合併肌
    腱炎僅為輕度、早期，應為年近50歲之自然退化；此次下背
    痛乃因有姿勢不良、或用力不當、或是外力所造成之下背部
    肌肉肌腱拉傷」等語（見原審卷第114頁），足見造成上訴
    人腰部、下背部疼痛之原因多端，亦難認上訴人罹患該等症
    狀與被上訴人設置鐵板有何相當因果關係。
  3.末查，證人謝海燕雖於原審審理中具結證稱：原告說腰疼不
    舒服，好像是在捷運站摔傷而無法工作，伊讓原告住在家裡
    休息幾天等語（見原審卷第149頁）。惟依證人謝海燕於原
    審所述，上訴人係於98年10月間即本件事發後2個月後始住
    進證人謝海燕家中，則縱使其當時確因腰痛無法工作，亦難
    推認與上訴人於98年8月1日跌倒有關。且上訴人跌倒後雙膝
    部位僅輕微紅腫擦挫傷，有照片2張為證（原審卷第134頁）
    ，應僅稍作休養即可痊癒。再觀諸上訴人請求之醫療費5160
    元收據及計程車費收據等，均係上訴人因其下背部、腰部、
    腰椎間盤或坐骨神經疼痛等症狀求診所生，亦難認與上訴人
    於98年8月1日跌倒有何關聯。是上訴人請求被上訴人給付此
    部份醫療費與計程車費，難謂有據，其因此請求被上訴人賠
    償其於上開期間內密集就醫而無法工作之薪資損失與精神損
    害賠償云云，亦屬無據。
五、綜上所述，上訴人既不能證明被上訴人設置鐵板有何疏失，
    或有何依消費者保護法規定應負賠償責任情事，且上訴人所
    受損害與被上訴人設置鐵板亦無相當因果關係。從而，上訴
    人依民法第184條第1項前段、第2項、大眾捷運法第41、46
    條及消費者保護法第7條第1、3項規定，請求被上訴人賠償
    其醫療費、計程車費、無法工作之薪資損失及精神損害賠償
    等合計397,160元，及自民事準備暨擴張聲明狀繕本送達被
    告翌日起至清償日止，按年息5％計算之利息，為無理由，
    應予駁回。原審為上訴人敗訴之判決，並無不合。上訴意旨
    仍執陳詞指摘原判決不當，求予廢棄改判，為無理由，應予
    駁回。
六、本件因事證已臻明確，兩造其餘爭點及攻擊、防禦方法暨所
    為之立證，與判決之結果不生影響，無庸再逐一予以論究，
    併予敘明。
七、據上論結，本件上訴為無理由，依民事訴訟法第436條之1第
    3項、第449條第1項、第385條第1項前段、第78條，判決如
    主文。
中    華    民    國    99    年    12    月    1    日
                  民事第五庭  審判長法  官  薛中興
                                    法  官  歐陽漢菁
                                    法  官  洪純莉
以上正本係照原本作成。
本判決不得上訴。
中    華    民    國    99    年    12    月    1     日
                                    書記官  邱美嫆

司法院資訊處製作；財團法人民間司法改革基金會備份。
